臺灣高等法院臺中分院民事判決
110年度保險上更一字第12號
上  訴  人  第一產物保險股份有限公司

法定代理人  李正漢    
訴訟代理人  陳岳瑜律師
複 代理 人  黃于容律師                  
被 上訴 人  虹邦公寓大廈管理維護股份有限公司

法定代理人  曾麗雪    
訴訟代理人  王通顯律師                  
上列當事人間請求給付保險金事件，上訴人對於中華民國107年8
月21日臺灣臺中地方法院107年度保險字第3號第一審判決提起上
訴，經最高法院一部發回更審，本院於110年11月10日言詞辯論
終結，本院判決如下：
    主  文
上訴駁回。
第二審及發回前第三審訴訟費用（除確定部分外）均由上訴人負
擔。
    事實及理由
一、被上訴人主張：
　　被上訴人自民國98年初起至105年底止，每年度均向上訴人
    投保員工誠實保證保險，而分別成立保險契約（下稱系爭保
    險契約），約定被上訴人於各年度保單之追溯日後至保險期
    間內，因被保證員工單獨或共謀之不誠實行為，致生被上訴
    人所有財產之損失者，就超過自負額部分之損失，由上訴人
    於約定之保險金限額內負理賠之責。訴外人甲○○生前係被上
    訴人派駐「乙○○○社區」（下稱系爭社區）擔任經理之職務
    ，為系爭保險契約之被保證員工，每年度之保險金額新臺幣
    （下同）100萬元，嗣被上訴人因甲○○死亡而於105年間派人
    接任後，始發現甲○○自104年1月起，陸續侵占系爭社區之公
    共基金達544萬200元（下稱系爭侵占情事）。被上訴人於10
    5年11月3日賠償系爭社區管理委員會（下稱系爭管委會）54
    4萬元，並於同年12月間通知上訴人系爭侵占情事，復於106
    年10月26日提出出險通知書，請求上訴人給付105年度保單
    之保險金100萬元遭拒等情。爰依系爭保險契約法律關係，
    求為命上訴人給付100萬元，及自起訴狀繕本送達翌日起至
    清償日止，按年息5%計算利息之判決【104年度保單之保險
    金100萬部分，經最高法院判決駁回被上訴人之上訴而告確
    定，不在本院審理範圍，下不贅述】。
二、上訴人則以：
　　被上訴人並未提出105年度保單之出險通知書，上訴人不負
    給付該保險金義務。本件係因被上訴人內部監督之執行所生
    之保險事故，為系爭保險契約基本條款（下稱系爭基本條款
    ）第6條第11款、第7條約定之除外責任，上訴人自不負賠償
    之責。又系爭社區就系爭侵占情事應負稽核責任，被上訴人
    對系爭社區原得主張免責，卻逕予賠償，依系爭基本條款第
    12條約定，上訴人應不受被上訴人賠償之拘束等語，資為抗
    辯。
三、原審為被上訴人全部勝訴之判決，判命上訴人應給付100萬
    元本息，並依兩造之陳明，分別命供擔保為准、免假執行之
    宣告，上訴人提起上訴，經本院前審將原審判決廢棄，改判
    被上訴人敗訴，被上訴人提起第三審上訴，經最高法院就10
    5年度保單之保證保險金100萬元部分廢棄發回本院。上訴人
    之上訴聲明為：㈠原判決除確定部分外廢棄。㈡、上開廢棄部
    分，被上訴人在第一審之訴及假執行之聲請均駁回。被上訴
    人答辯聲明：上訴駁回。
四、兩造不爭執事項及本件爭點（見本院卷第83-84頁，格式修
    正或刪減文句，或依爭點論述順序整理內容）：
㈠、不爭執事項　　
⑴、被上訴人於98年初起至105年底，每年均有向上訴人投保員工
    誠實保證保險，歷年保單基本條款內容均相同，被上訴人於
    收到各年度的保單後，並未有任何異議。
⑵、上訴人承保被上訴人員工誠實保證保險105年保單追溯日為
　　104年1月1日中午12時起，保險期間105年1月1日中午12時起
    至106年1月1日中午12時止。保險期間累計最高保險金額200
    萬元，甲○○之保險金額為100萬元。
⑶、甲○○於104年、105年間為被上訴人被保證員工，並派駐系爭
    社區擔任經理。
⑷、甲○○自104年1月起至105年10月5日死亡止，利用執行職務之
    便，侵占系爭社區管理基金，被上訴人向甲○○之遺產管理人
    起訴，經臺灣臺中地方法院（下稱臺中地院）以106年度訴
    字第279號判決，判命丙○○律師即甲○○之遺產管理人應給付
    被上訴人544萬元。被上訴人已於105年11月3日匯款544萬元
    與系爭管委會（原證4匯款單）。
⑸、被上訴人除向上訴人投保系爭保險契約外，同時也投保團體
    保險，並協助甲○○家屬於105年10月23日向上訴人申請甲○○
    死亡之保險理賠。
⑹、106年10月26日之出險通知書係由被上訴人公司所填載（原審
    卷㈠第81頁）。
㈡、爭執事項：
    被上訴人請求105年保單之保險金100萬元，有無理由？
五、本院之判斷：
㈠、按保險人在承保危險事故發生時，依其承保之責任，負擔賠
    償之義務，為保險法第2條所明定。又要保人或被保險人違
    反通知之義務者，保險法第63條僅規定對保險人因此所受之
    損失應負賠償責任，而未規定保險人得免除保險責任。次按
    保證保險人於被保險人因其受僱人之不誠實行為所致損失，
    負賠償之責，保險法第95條之1定有明文。
㈡、經查，系爭基本條款第2條（承保範圍）約定：被保險人於約
    定之追溯日後至保險期間內，因被保證員工單獨或共謀之不
    誠實行為，導致損害發生者，經被保險人於保險期間內發現
    ，並依本保險契約之約定向本公司提出賠償請求，本公司就
    超過自負額部分之損失，於約定之保險金額限額內，對被保
    險人負理賠之責；第8條第1款約定：被保險人發現任一被保
    證員工有不誠實行為而發生本保險契約承保範圍內之損失時
    ，應於發現後5日內通知本公司，並於3個月內提出詳細損失
    情形及金額，但經本公司同意者不在此限。依上開保險法之
    規定所示，系爭基本條款第8條第1款將「於5日內通知保險
    人」列為被保險人之義務，其目的應僅在防止被保險損害之
    擴大，與危險責任之預估無關，要保人或被保險人違反此通
    知義務時，僅應對保險人因此所受之損失負賠償責任，而非
    免除保險人之保險責任。
㈢、次查，被上訴人主張所屬之被保證員工甲○○自104年1月起至1
    05年10月5日死亡止，利用執行職務之便，侵占系爭社區管
    理基金，被上訴人於105年11月發現後，於同年12月間通知
    上訴人保險事故發生即甲○○系爭侵占情事等情，業據證人丁
    ○○（丁○○）結證稱：「（虹邦何時提出出險通知書？）團體
    保險的死亡理賠程序從10月進行到12月時，他們有發現甲○○
    死亡前有侵占公司公款，正確金額不知道，問我後續要如何
    處理，我說人已經死亡了，要經過法院的程序、流程，要先
    書面出險報告送到公司來」、「（這是第一次戊○○電話通知
    妳的內容？）是」、「（剛才你說虹邦在辦理團體保險給付
    時，有一併說到甲○○有侵占的事實？可是金額不知道？）我
    剛剛沒有說她有說侵占的事實，她只是和我辦理團體保險的
    給付。侵占的告知是在12月時，因為死亡的理賠到10月時還
    在辦理團體保險的後續調查」、「（本件甲○○的案子，虹邦
    公司在辦理員工團體保險死亡給付時，有無通知你甲○○侵占
    的事情？）沒有」、「（第8條的5天內通知，這個通知有規
    定如何方式的通知嗎？）通知的形式不拘，書面、電話都可
    以，通知之後，我們第二個步驟會請他們提出書面出險報告
    書，電話通知還是要書面補充。一般我們是以書面為主。如
    果通知我們，我們馬上會傳出險報告書，請他們補充。公司
    規定就是電話通知之後，要補充書面資料」、「（證人戊○○
    於本件有無用電話告訴你甲○○有侵占的事情？）事後於105
    年12月通知我的」、「（通知以後你如何處理？）補書面資
    料，就是出險報告書，後續我們公司會移送給公證公司去處
    理」、「（證人戊○○告知你甲○○死亡、有侵占事實，之後你
    有傳真出險通知單給戊○○嗎？）有，於105年12月時」、「
    （這個出險通知書，上面傳真時間是106年10月26日，為何
    之後於106年10月26日還會再傳一份出險通知書？）我不知
    道。甲○○的案子，是12月我得知有這個事情，我馬上傳真出
    險報告書給戊○○」等語屬實（原審卷㈠第81頁背面-84頁）。
    被上訴人被保證員工甲○○發生不誠實之保險事故，既仍在系
    爭保險契約有效期間內，上訴人自應就被上訴人之損害負給
    付保險金之責。
㈣、再查，被上訴人已就甲○○侵占系爭社區款項賠償系爭管委會5
    44萬元，有○○銀行國內匯款申請書回條（影本）可佐（見原
    審卷㈠第27頁），而被上訴人雖已對丙○○律師即甲○○之遺產
    管理人取得執行名義（見原審卷㈠第132-139頁臺中地院106
    年度訴字第279號損害賠償判決），惟因甲○○生前債台高築
    ，經其他債權人執行均無效果，亦有臺中地院以110年11月5
    日中院平民執108司執丑字第31705號函及所附案件查詢清單
    可查，益見被上訴人並未受償，而受有財產之損失，依上開
    保險法之規定，上訴人自應負給付保險金之責。況本件保險
    事故之發生、被上訴人發現及通知上訴人，均在系爭保險契
    約有效期間內，上訴人自無免除給付保險金責任之理。至系
    爭基本條款第8條第1款並未限制通知之方式，被上訴人於發
    現系爭侵占情事之保險事故後，以電話告知上訴人員工丁○○
    ，並未遲滯，自生通知之效力，被上訴人之主張為有理由，
    應予准許。
㈤、至上訴人抗辯丁○○僅有代理上訴人締結保險契約、受領告知
    義務及受領保險費之權限，被上訴人對丁○○所為通知，效力
    不及於上訴人云云。惟上訴人給付保險金之要件，係在保險
    契約期間內發生所約定之保險事故，已如前述。至被上訴人
    是否依系爭保險契約約定期間通知，僅係上訴人對因此所受
    之損失得向被上訴人求償而已。上訴人之抗辯，自難採信。
    況代理權之限制及撤回，不得以之對抗善意第三人。但第三
    人因過失而不知其事實者，不在此限，民法第107條定有明
    文。上訴人既自承授權與丁○○，則其限制丁○○僅得代理上訴
    人與被上訴人締結保險契約、受領通知及保險費，係對丁○○
    代理權所為限制，依上開規定，除非上訴人舉證證明被上訴
    人所明知或因過失而不知其事實，否則無從對抗善意之被上
    訴人。而本件上訴人並未舉證以實其說，應認為其抗辯難以
    採信。
㈥、另上訴人抗辯系爭社區未盡稽核系爭侵占情事之責任，被上
    訴人對系爭社區原得主張免責，卻逕予賠償，依系爭基本條
    款第12條約定，上訴人不受被上訴人賠償之拘束云云。惟查
    ，系爭基本條款第12條係約定「本公司得約定被保險人對於
    第三人就其責任所為之承認、和解或賠償，未經參與者，不
    受約束。但經要保人或被保險人通知本公司參與而無正當理
    由拒絕或藉故遲延者，不在此限」。該條文字係「得約定」
    ，即如未特別約定，即無適用餘地，本件上訴人並未舉證兩
    造於系爭保險契約中有特別為第12條之「約定」，上訴人以
    被上訴人逕賠償系爭管委會，而未通知上訴人參與，對上訴
    人不生效力云云，自非可採。況第12條之約定與保險法第93
    條規定之文字相同，而保險法第93條之立法理由記載：「原
    條文賦予責任保險保險人和解參與權，就防止被保險人因投
    保責任保險而任意為高額之和解或賠償者，確有必要」。其
    目的係在避免被保險人獲得逾越損害之超額賠償，違背侵權
    行為法上填補損害、排除得利之制度設計，而本件甲○○侵占
    系爭社區之金額為544萬200元，被上訴人清償與系爭管委會
    之金額亦為544萬元，並未逾越損害額度，賠償過程縱未經
    上訴人參與，亦與保險法第93條之意旨無違，上訴人抗辯不
    受被上訴人與系爭管委會和解之拘束，殊難採信。
㈦、又依系爭管委會與被上訴人所簽訂之物業管理服務契約書約
    定觀之，甲○○代收管理費並協助公告繳交及發函催繳，每月
    財務報表製作，建立財產清冊，會計憑證、單據、表冊之保
    管等（見原審卷㈠第117頁），定期存款存簿之保管不在被上
    訴人提供管理內容之範疇，系爭管委會如自行委託甲○○保管
    定期存款存簿，則甲○○侵占管理費之侵權行為部分，即非屬
    被上訴人應監督之職務範圍，亦難認被上訴人有違反系爭基
    本條款第7條之約定。
六、綜上所述，被上訴人依系爭保險契約約定，請求上訴人給付
    105年度保證保險金100萬元，及自起訴狀繕本送達翌日（即
    107年1月30日）起至清償日止，按年息百分之5計算之利息
    ，為有理由，應予准許。原審為上訴人敗訴之判決，並無不
    合。上訴意旨，指摘原判決此部分不當，求予廢棄改判，為
    無理由，應予駁回。
七、本件事證已臻明確，兩造其餘之攻擊或防禦方法及所用之證
    據，經本院斟酌後，認為均不足以影響本判決之結果，爰不
    逐一論列，附此敘明。
八、據上論結，本件上訴為無理由，判決如主文。
中　　華　　民　　國　　110 　年　　12　　月　　1 　　日
                  民事第二庭    審判長法　官  楊國精
　　　　　　　　　　　      　　　　　法　官  陳正禧
　　　　　　　　　　　      　　　　　法　官  李立傑
正本係照原本作成。
不得上訴。
                                      書記官  李欣憲
中　　華　　民　　國　　110 　年　　12　　月　　1 　　日